【裁判字號】    92,台上,652
【裁判日期】    920404
【裁判案由】    履行協議等
【裁判全文】
最高法院民事判決                                九十二年度台上字第六五二號
    上  訴  人  辛○○
    訴訟代理人  王廷堯律師
    被 上訴 人  甲○○
                乙○○
                丙○○
                丁○○
                戊○○
                庚○○
右當事人間請求履行協議等事件，上訴人對於中華民國八十七年十二月二十八日台灣
高等法院台中分院第二審更審判決（八十五年度上更(四)字第六三號），提起上訴，本
院判決如左：
    主  文
原判決除假執行部分外廢棄，發回台灣高等法院台中分院。
    理  由
本件上訴人主張：上訴人與被上訴人之被繼承人己○○（已於民國八十九年二月二十
七日死亡，由本院裁定命被上訴人承受訴訟），於六十八年十二月十七日訂立合建契
約，由伊提供坐落彰化縣埔心鄉○○○段第九三及九三｜二號土地（嗣九三號分割為
九三、九三之五至九三之二０等地號），交與被上訴人申請並建築鐵筋加強磚造三層
樓房之店舖五棟及住宅十四棟，約定上訴人取得契約附圖Ａ１、Ａ２、Ａ３、Ａ４店
舖四棟（門牌依次為：埔心鄉○○村○○路三六一、三五九、三五七、三五五號）及
同附圖Ｃ１、Ｃ７、Ｃ住宅三棟（門牌為同上村中山路三六三巷十四、二、一號）
。詎被上訴人未依約合法申請建造，又未依合約附圖所載房屋寬深面積建築，且未在
七十年三月十六日以前完工將房屋交付與伊，且將已建成應屬上訴人分得之上開中山
路三五七、三五九、三六一號房屋出租與第一審共同被告洪太平即天帝教天祥堂，另
中山路三六三巷一、二、十四號房屋分別出租與邱茂盛、邱永添、陳益明等人，業經
上訴人依合建契約第十二條、第十四條於七十七年十一月二十三日以存證信函，七十
九年一月四日以準備書狀通知沒收其交付之保證金新台幣（下同）五十萬元及所有地
上建物，另依合建契約第六條、第七條之約定，被上訴人亦應交付伊分得之房屋等情
，乃依合建契約第十二條、第十四條、第六條、第七條約定，求為命被上訴人將上開
上訴人分得之上開店舖四棟、住宅三棟及其被沒收之同所三六三巷十二號房屋一棟交
付伊，並自七十年三月十七日起至交屋之日止，按月算付二萬八千元之不當得利或損
害金。嗣上訴後追加請求命被上訴人應將前列四棟店舖，及中山路三六三巷十四、十
二、二、一號房屋一、二層之「完工證明」交付上訴人，又擴張其不當得利或損害金
額，為按月算付三萬二千八百三十三元之判決（上訴人另請求洪太平即天帝教天祥堂
、邱茂盛、邱永添等人應各自其承租之房屋遷出部分，業經第一審判決上訴人勝訴確
定。又上訴人預備聲明請求被上訴人拆除全部合建房屋交還基地部分，亦據被上訴人
撤回上訴。至上訴人請求被上訴人交付系爭四棟店鋪及中山路三六三巷一、二、十四
號三層樓房住宅三棟及追加請求交付住宅部分一、二層樓完工證明部分上訴人業經獲
勝訴判決確定。)。
被上訴人則以：台灣省政府於六十九年六月一日公告變更區域計劃內非都市土地使用
之法令，致兩造所訂原契約不能履行，不待解約，已告無效。嗣被上訴人依另立新約
，將房屋建築完成後，上訴人之土地受第三人查封而無從交付，被上訴人自無違約
責任，如認上訴人仍得為本件請求，被上訴人亦可行使同時履行抗辯權等語，資為抗
辯。
原審維持第一審所為上訴人敗訴之判決，駁回上訴人之上訴及追加之訴，無非以：兩
造對於訂立合建契約，約定由上訴人提供土地，被上訴人出資建築，上訴人分得店舖
四棟、住宅三棟（下稱系爭建物），餘由被上訴人取得之事實均不爭執，並有合建契
約書、土地登記簿謄本在卷可稽，堪信為真實。查被上訴人辯稱伊依約就住宅部分建
至二樓時（二樓未完成），中區區域計劃內非都市土地使用編定，於六十九年六月一
日經台灣省政府公告實施，其在編定公告當時施工中之建築物之建築，應依「非都市
土地使用編定時有關建築管理要點」（下稱「建管要點」）處理等語。此有彰化縣政
府六九年六月二十五日六九彰府建都字第七七六九四號函及所檢附該建管要點足稽。
而該建管要點第三項規定：「位於未實施建築管理地區在非都市土地使用編定前已施
工完成基礎之建築物，經調查拍照作成紀錄有案者，准予比照內政部六十三年七月十
日台內營字第五九三七三七號函示得繼續施工完成二樓，並不得超過七公尺，如施工
已超過二層者，以完成當層為限」。第四項規定「前項施工期限應於六十九年十二月
三十一日前完成為限，以憑核發完工證明，據以接水接電及變更編定之用……」。本
件合建之土地，當時屬於未實施建築管理地區之非都市土地，依上開函文及建管要點
規定，如已施工中之建築物僅得建至二層或三層，如未施工則應重新依實施區域計劃
地區建築管理辦法之規定辦理。而系爭合建契約於上開非都市土地使用編定公告實施
時，住宅部分十四棟已分別建至一樓樓板、二樓砌牆，店舖部分則尚未動工建築，為
上訴人所不爭，並有埔心鄉公所六十九年七月十二日六九心鄉建字第五九三二至五九
四七號「未實施建築管理地區非都市土地使用編定公告前施工中建築物現況調查表」
可稽。因住宅部分准予繼續施工而可續建至二層，店舖部分則不得建築，如欲建築，
則應依實施區域計劃地區建築管理辦法之規定，申請建造執照後始得建築。顯見系爭
建物除該住宅三棟准續建至二層外，其第三層及店舖四棟（下稱系爭店舖等），既於
六十九年七月十二日現況調查時均未興建、未動工，依六十九年六月一日公告實施該
建管要點已不得建築，系爭合建契約此部分自屬無從履行，事後縱仍蓋建，亦須重新
依實施區域計劃地區建築管理辦法之規定辦理，而以請領建造執照為必要，除非已為
請領建造執照，並約明其餘合建內容包括沒收等違約條款在內全部仍依系爭合建契約
為履行，而僅於此約定事項範圍方有依憑系爭合建契約之餘地，否則已屬另一合建契
約，而非系爭合建契約之履行，故就該另一合建契約所生爭議，雖可另依法謀求救濟
，惟不得仍本於系爭合建契約而為請求。查兩造於該法令公布實施後，並未依上開規
定辦理，而將住宅部分續建至三樓，有彰化縣埔心鄉公所七十年二月十八日七十心鄉
建字第九二五號函復薛勝森之函文所載「依據六九心鄉建字第五九四三號函准予建至
貳層樓，經查該建築物建至參層樓，不符」可按。其店舖四棟部分，未依規定先申請
建造執照即予建築，並於七十年四月十六日與該住宅三棟等七戶同時申領取得編訂門
牌，而於七十一年九月間始向埔心鄉公所申請補發建造執照並繳納補照罰款，亦有埔
心鄉公所七十九年三月二十三日彰心戶字第三０六號函及所附編訂門牌申請書影本及
埔心鄉公所七十九年九月十三日七九心鄉建字第一七九三號函、七十一年九月三日七
一心鄉建字第七七九三號建造執照存根、建造執照設計申請書影本可稽。足見系爭建
物，於上開法令頒布後，兩造未為申請建造執照，應已不得蓋建該住宅三棟第三層及
店鋪四棟，惟兩造不顧該項法令規定，仍續予建築，並依原定各自分配棟數之建物為
建築，被上訴人亦建至三樓。惟系爭合建契約原約定建築三層樓房，當時合建土地屬
未實施建築管理地區，無庸申請建造執照，而上開法令頒布後住宅只能建築至二樓（
如建至三樓，應另申請建造執照），店舖部分應申請建造執照而受有建蔽率之限制，
因此僅就住宅部分言，其可建築之層數與合建契約之約定已有不同，兩造既仍依原合
建契約分配棟數為履行，被上訴人將房屋建至三樓，業經現場勘驗屬實，有勘驗筆錄
可憑，則兩造就原已給付不能之該住宅三棟第三層及店鋪四棟，仍予蓋建，卒至迄未
分別取得其完工證明、使用執照，有埔心鄉公所八十二年七月一日八二心鄉建字第五
五七二號函覆上開店舖四棟「建蔽率超過百分之六十」可參。再就申請建造執照言，
系爭建物住宅十四棟，當時因已分別建至一樓樓板及二樓未砌牆，其第三層及店鋪四
棟部分，縱須被上訴人剋期另行單獨申請建造執照或經兩造另為協議申請之，於證明
確係被上訴人應負原契約所定義務之履行前，亦難謂其應屬被上訴人所負系爭合建契
約之義務。被上訴人辯稱原契約已給付不能，此部分係依口頭協議之新契約再為蓋建
，否認其有依原契約為蓋建及應負申請建造執照之義務等語。上訴人就此項事實，自
有舉證之責任。惟上訴人迄未提出其他確切證據以實其說，不足證明兩造原來系爭合
建契約於此部分仍存在。則上訴人主張本件無給付不能之情事，兩造未另為協議續建
，伊不知情而未再與被上訴人合意續為建築該住宅至第三層及該店舖，被上訴人仍受
系爭合建契約之所拘束云云，委不足採。益見兩造原來系爭合建契約關係，於該住宅
三棟一、二層固應仍存在，惟於該住宅三棟第三層及該店舖四棟，業因一部給付不能
而難謂全部契約條款仍予存在，不論兩造事後已否達成協議另成立合建契約，或僅係
出自被上訴人單方之意再為續建，難謂系爭合建契約於系爭店舖等部分仍存在。縱系
爭合建契約如第七條約定之分配方法仍予援用，亦不足證明其他諸如興建期限及沒收
等條款併予約明援用。是被上訴人抗辯兩造就系爭店舖等部分因口頭協議而續建，自
屬可能，而可採信。此事後諾成之合建契約，與該住宅三棟一、二層仍予援用之系爭
合建契約，係兩個不同之合建契約，而先前系爭合建契約之關係，已因給付不能而消
滅，系爭合建契約難謂仍存在。則上訴人仍本於原系爭合建契約對被上訴人應分得之
該巷十二號房屋及不當得利或損害金而為請求，難謂有據。至上訴人得否本於嗣後成
立之合建契約而為請求，核屬另一問題，與本件無涉。又上訴人主張被上訴人逾期完
工，未依合約配置圖設計建築及合法申請建照，違反該契約第十二、十四條約定，因
依各該條款之約定沒收保證金及合建之建物。惟查系爭合建之土地，訂約當時係未實
施建築管理之地區，建築之前，本無庸先申請建造執照，上訴人既主張被上訴人於訂
約後應即依該契約履行，則被上訴人未申請建造執照即行建築，自難指為違約。又依
兩造系爭合建合約書第六條約定「本件合建之房屋，乙方（被上訴人）應在本契約成
立日起三個月內，應動工興建，動工興建日起一年內，應全部完成。」。該合建契約
係六十八年十二月十七日訂立，則最遲應於六十九年三月十七日動工，七十年三月十
七日完工，系爭建物住宅部分已依限於七十年三月十七日以前完工，有埔心鄉公所函
送之完工證明書三件足稽。揆諸前述埔心鄉公所七十年二月十八日七十心鄉建字第九
二五號函之批覆，及七十年四月十六日取得門牌證明書可明。即上訴人亦承述系爭建
物於七十年四月十六日前全部完成房屋結構等語。且該住宅一、二層，門牌埔心鄉○
○路三六三巷一號建號八二七號、同巷二號建號八三三號、同巷十四號建號八二八號
，均經保存登記，而分別登記與訴外人薛素卿、成都英靖、薛蕭銀所有。是該住宅三
棟之一、二層，並無上訴人主張違約逾期完工之情事。又系爭合建契約第十二條記載
：「本合建之工程，乙方（指被上訴人）若半途中斷停建或無法於期限內完成時，一
切地上建物及保證金均由甲方（指上訴人）沒收」、第十四條記載：「以上各項條款
，雙方應共同遵守，若乙方違約時，甲方得沒收其建築中之建造物及保證金」，參諸
證人即系爭合建契約代筆人劉清一證稱所謂「建築中之建造物」係以結構體為準，即
結構體未完成前之建造物等語。證人即代書劉張素洋證稱：房屋蓋一半，就是還沒建
好，甲方可予沒收，建物如已蓋好，能否沒收，雙方未講，而期限過後，能否沒收，
亦未約定等語。茲系爭建物早經建竣，該住宅三棟一、二層亦於期限內完成，上訴人
迨至七十七年十一間始以存證信函，表示依該條款沒收系爭建物，進而起訴主張依系
爭合建契約第十二、十四條約定，沒收該合建之十二號建物，自難謂合。至於該住宅
第三層及店舖四棟部分，已於七十年四月間編定門牌而結構體完成，參酌證人劉清一
、劉張素洋、楊富川之證言及埔心鄉公所於七十年二月間以第九二號函覆以建至三層
樓，不符（申請發給完工證明）等事實，難謂該住宅三棟第三層無法於期限內完成，
則上訴人主張被上訴人逾期未完成建造房屋之義務，依系爭合建契約第十二、十四條
約定，沒收該第十二號建物，請求被上訴人交付該十二號建物及其第一、二層房屋完
工證明，自非正當。關於本件合建契約之性質，依合建契約書記載兩造約定由上訴人
提供土地，由被上訴人出資建築三層樓房店舖五棟住宅十四棟，上訴人分得店舖四棟
及住宅三棟（包括基地），被上訴人分得店舖一棟及住宅十一棟（均包括基地）。兩
造並各就分得之房屋，以自己或所指定之人名義為建築物業主，復於七十一年八月間
領取建照，分別有完工證明申請書、建造執照設計申請書、施工中建築物現況調查表
影本可據。其合建契約自屬土地買賣與房屋承攬之混合契約。則承攬工作物之交付並
辦理保存登記與買受土地所有權之移轉登記，具有同時履行關係，始符當事人契約真
意及誠信原則。茲上訴人以依合建契約，伊分得建物即住宅三棟，合約配置圖Ｃ１、
Ｃ７、Ｃ（即門牌中山路三六二巷一四、二、一號）及店舖四棟合約配置圖Ａ１、
Ａ２、Ａ３、Ａ４（門牌中山路三六一、三五九、三五七、三五五號），該房屋均已
建築完成，且住宅部分一、二層已取得完工證明，此經證人即埔心鄉公所技士黃至楠
結證屬實，而被上訴人復不能舉證證明已將上開房屋完工證明交付上訴人。因而，上
訴人依合建契約，請求被上訴人交付其分得之房屋及住宅一、二層之完工證明，自無
不合。此部分業經三審判決被上訴人敗訴確定（參照最高法院八十三年度台上字第一
六七二號判決）。雖本件被上訴人依系爭合建契約原應取得之如附表所示十二筆土地
，其所有權尚未移轉登記與被上訴人，此項所有權移轉登記與上訴人請求交付房屋並
辦理保存登記，具有同時履行關係，惟系爭建物僅該住宅三棟一、二層取得完工證明
，並辦畢保存登記，而第三層及該店舖四棟則未申領使用執照，尚屬無從據以辦理保
存登記，故系爭建物經台灣彰化地方法院民事執行處於八十四年二月二十八日執行點
交上訴人，有該院八十三年度民執丁字第三三九八號通知書可證，且為兩造所不爭執
。因系爭住宅三棟第三層及店舖四棟迄未辦理保存登記，按合建房屋未領使用執照而
不能辦理保存登記前，土地所有人應不負有為對待給付之義務。故上訴人主張該土地
部分被上訴人不能主張同時履行抗辯權要求移轉，自屬可採。被上訴人謂合建之房屋
既經點交，地主即負有對待給付義務云云，並提出同時履行抗辯，尚非有據，自不應
命上訴人同時應將如原判決附表所示土地為同時履行。至上訴人請求不當得利或損害
金部分，既因上訴人迄未對被上訴人為對待給付，被上訴人於對造未為對待給付前，
本於合建契約未予交屋，尚非無法律上之原因，雖系爭建物於辦理保存登記前尚非不
可交付上訴人使用收益，並經執行法院於八十四年二月二十八日執行點交，究難謂兩
造就合建房屋及土地已無對待關係，要難以系爭店舖等在辦理保存登記前，被上訴人
尚無請求上訴人辦理土地所有權移轉登記與其所有之同時履行抗辯權，即遽謂其未盡
交屋之義務應令負損害賠償之責。從而上訴人訴請被上訴人給付不當得利或損害金，
亦屬無據，不能准許等詞，為其判斷之基礎。
惟查被上訴人在原審已自承系爭房屋係根據原來之合建契約蓋的等語（見原審更(一)卷
第四十頁反面）。足見系爭住宅第三層及店舖四棟部分，係依兩造原來合建契約而興
建，且因法令變更致須申請建造執照始得續建部分，若未申領建造執照而自行建築，
亦屬事後得否補申請建造執照之問題，與給付不能無涉。況依合建契約第十條約定，
由乙方即被上訴人申請辦理一切手續。足見被上訴人負有向政府申領建造執照之義務
，合建契約就申領建照部分既有約定，亦無履行不能之問題。原審竟謂對於住宅第三
層及店舖四棟部分已屬給付不能，兩造極可能另有口頭協議而續建，該口頭協議之合
建契約與原來之合建契約，係屬不同之二個合建契約，上訴人依原來之合建契約為本
件請求，難謂有據，而為上訴人不利之認定，顯有認定事實不憑證據之違法。又兩造
合建契約第六條約定：「本件合建之房屋，乙方（即被上訴人）應在本契約成立日起
三個月內，動工興建，動工興建日起一年內，應全部完成」。原審亦認定被上訴人最
遲應於七十年三月十七日以前完工，而被上訴人係於七十一年三月二十六日始向彰化
縣埔心鄉公所申請二樓完工證明（見第一審卷第八六、一００、一０七頁）。足見三
樓部分當時尚未完工，而尚未完工之建物部分，自屬於合建契約第十四條所約定之「
建築中之違章建造物」，則上訴人分得之房屋除店舖四棟及住宅三棟之第三層係不能
請領使用執照之違建須拆除重建外，被上訴人自應負此項違約之責任。倘被上訴人確
未依約如期完工而有違約情形，上訴人主張依合建契約第十二條及第十四條之規定沒
收地上建物，請求被上訴人交付上開房屋及第一、二層樓完工證明並給付不當得利或
損害金，即非全然無據。本院上次發回意旨已予指明，原審未查明被上訴人有否逾期
完工等違約情形，遽認系爭房屋第三層之建築係屬另一合建契約，故被上訴人並未違
約，殊嫌疏略。上訴論旨，執以指摘原判決不當，求予廢棄，為有理由。
據上論結，本件上訴為有理由。依民事訴訟法第四百七十七條第一項、第四百七十八
條第一項，判決如主文。
中      華      民      國    九十二    年      四      月      四      日
                              最高法院民事第二庭
                                  審判長法官  曾  桂  香
                                        法官  劉  延  村
                                        法官  劉  福  聲
                                        法官  黃  秀  得
                                        法官  陳  重  瑜
      右正本證明與原本無異
                                              書  記  官
中      華      民      國    九十二    年      四      月     十六     日


司法院資訊處製作；財團法人民間司法改革基金會備份。
